【裁判字號】    97,上,295
【裁判日期】    980602
【裁判案由】    加倍返還訂金等
【裁判全文】
臺灣高等法院民事判決                   97年度上字第295號
上  訴  人  戊○○
訴訟代理人  蘇千祿律師
上  訴  人  乙○○○
法定代理人  丙○○
訴訟代理人  鄧敏雄律師
上列當事人間請求加倍返還訂金等事件，兩造對於中華民國97年
2月1日臺灣板橋地方法院95年度訴字第1816號第一審判決各自提
起上訴，本院於98年5月5日言詞辯論終結，判決如下：
    主  文
兩造之上訴均駁回。
第二審訴訟費用由兩造各自負擔。
    事實及理由
壹、程序方面：
  (一)本件上訴人乙○○○於上訴人戊○○起訴後，於民國 (下同
    )96 年1月17日，經臺灣板橋地方法院以95年度禁字第430號
    裁定宣告禁治產，此有上開裁定影本附卷可參（見原審卷一
    第197頁）。乙○○○於經宣告禁治產後，依民法第15條規
    定為無行為能力人，亦無訴訟能力；而乙○○○之夫、父母
    均已死亡，且無同居之祖父母，女兒丙○○為與其同居共住
    之家長，有其等戶籍資料附卷可參，依民法第1111條第1項
    之規定，乙○○○之女兒丙○○為其法定監護人，即法定代
    理人，本件並經丙○○具狀聲明承受訴訟 (見原審卷二第
    188頁)，核無不合，應予准許。
  (二)按在第二審為訴之變更或追加，非經他造同意，不得為之。
    但擴張或減縮應受判決事項之聲明者，不在此限。民事訴訟
    法第446條第1項、第255條第1項第3款分別定有明文。本件
    戊○○提起上訴後，於98年4月6日就懲罰性違約金請求減縮
    為新臺幣（下同）40萬元，核為減縮應受判決事項之聲明，
    於法並無不合，應予准許。
貳、實體方面：
一、戊○○起訴主張：
  (一)伊於95年6月30日向乙○○○購買坐落台北縣板橋市○○路○
    段309之16號12樓「健華營區改建基地」28坪型眷宅（含車
    位）土地應有部分及房屋 (下稱系爭不動產)，並約定買賣
    價金總價為950萬元，雙方並於民間公證人己○○處簽訂房
    屋買賣契約書（下稱系爭買賣契約），且於公證人面前支付
    第一期簽約金230萬元。伊於95年8月17日委請律師發存證信
    函予乙○○○請求履約及交屋，乙○○○逾7日未為履行而
    經伊解除契約，且乙○○○亦委請律師發函承認收到伊給付
    之簽約金230萬元，但拒絕履約並主張契約無效，伊多次向
    乙○○○提出協調及誠意履約，但皆為乙○○○所拒絕。依
    民法第249條第3款、系爭買賣契約書第6條第2項、第10條約
    定，乙○○○即應加倍返還已收到之簽約金即230萬元本息
    及懲罰性違約金70萬元。
  (二)鈞院勘驗原審錄音光碟有關乙○○○於96年3月12日出庭應
    訊之情況：「勘驗結果：乙○○○就法官所問的問題，能夠
    為一般之對答，就系爭買賣的過程，能為詳細的連續陳述，
    並指責甲○○、梁林玉蘭」，足證乙○○○精神狀況並非耗
    弱，且明白指責他人過錯，顯對是非之認辨能力正常，因此
    本件並無乙○○○所主張之精神耗弱或契約無效原因之存在
    。伊認行政院衛生署桃園療養院 (下稱桃園療養院)對乙○
    ○○精神狀態之鑑定結果不實在，因鑑定機關如何鑑定95年
    6 月30日乙○○○之精神狀態，一則時間相隔兩年以上，二
    則訴訟後僅依訪視及詢問乙○○○家屬之意見，顯失公允；
    且鑑定機關係乙○○○就醫單位亦為其長女就醫單位，其鑑
    定報告對於病者之情形較為偏頗，實難採信。乙○○○自始
    即為眷宅之原配售人並參加軍方說明會，而軍方又以乙○○
    ○為眷宅配售對象並為公文核發對象。更者，乙○○○以此
    定金購買桃園縣龜山鄉陸光新城 (下稱陸光新村)購買同一
    性質之眷宅並交付使用，更可佐證乙○○○明知軍宅性質，
    否則不可能將本件收取之230萬元定金去購買同一性質5年內
    不得過戶登記之軍方眷宅，而且乙○○○不僅佔有系爭不動
    產使用，並同時佔有陸光新城眷宅居住使用，雙重獲利，乙
    ○○○何來智識程度偏低。再依證人甲○○及民間公證人己
    ○○、庚○○於原審之證詞，均可證明乙○○○當時精神狀
    態正常。況乙○○○主張禁治產宣告之事實均係發生在系爭
    買賣契約簽約後半年以上，顯與本件無關。
  (三)乙○○○以其年邁不識字智力功能偏低為由，主張撤銷系爭
    買賣契約之意思表示，惟乙○○○出售系爭不動產後，即將
    收受之價金轉而買受陸光新城30坪型之不動產，乙○○○倘
    若受詐欺又如何經由甲○○仲介再購買陸光新城軍眷乙戶，
    實不合理；再者，兩件不動產買賣契約皆由公證人認證，公
    證人認證過程皆有詢問兩造當事人之意見，不可能有任何詐
    欺之存在。乙○○○於認證簽約當日已收受定金支票230萬
    元並當場簽立本票乙張且交付居住憑證。況公證授權書可以
    證明乙○○○確實授權伊使用收益系爭標的物並辦理預告登
    記等權限，若無此契約書及授權書公證，伊怎可能購買5年
    內無法過戶登記之房屋。又乙○○○係系爭眷宅配售人，軍
    方有定期說明會整個流程，並非伊所能知曉，伊僅透過甲○
    ○認識乙○○○，而由乙○○○主動提供相關資料才購買此
    眷宅配售，何來詐欺之有。而軍方以28坪型及30坪型為配發
    眷宅之型號，系爭契約書上已載明實際坪數及車位皆以「權
    狀登記」為準，乙○○○既為原眷宅配售人，軍方已有所說
    明配宅型號及權狀登記等，根本無任何詐欺之存在。
  (四)本件依系爭買賣契約書內容加倍返還230萬元係為民法第249
    條第3款加倍定金性質，並非違約金之約定，實無酌減之適
    用。縱有酌減之適用，本件亦無違約金過高之問題，本件乙
    ○○○若能如期履行債務時，伊即可將系爭標的物轉售他人
    獲利，以乙○○○自陳系爭不動產值1,150萬元計算，本件
    伊可因乙○○○如期履行，得享受之一切利益高達200萬元
    。有關損害賠償總額預定違約金部分，依照內政部「成屋買
    賣契約書範本」第10條違約罰則：「解約時賣方除應將買方
    已付之房地價款並附加法定利息全部退還買方外，並應按房
    地總價款百分之十五支付違約金。」，今依系爭買賣契約書
    第2條約定買賣價金總價950萬元計算，其百分之15之違約金
    為142萬5,000元。懲罰性違約金部分，本件伊確實支付甲○
    ○仲介費40萬元，業經甲○○及丁○○於鈞院97年4月24日
    到庭證稱屬實，此40萬元仲介費因乙○○○惡意解約即造成
    伊之嚴重損失，依懲罰性違約金之性質，乙○○○即應全額
    支付等語。
  (五)為此，爰依民法第249條第3款規定、系爭買賣契約第6條第
    2款、第10條約定，請求判命乙○○○應給付伊230萬元及自
    起訴狀繕本送達翌日起至清償日止，按年息百分之5計算之
    利息，暨懲罰性違約金70萬元。原審判命乙○○○應給付戊
    ○○60萬元及其中50萬元自95年9月24日起至清償日止，按
    年息百分之5計算之利息，並駁回戊○○其餘之訴，戊○○
    就其敗訴中損害賠償違約金170萬元、懲罰性違約金40萬元
    部分、乙○○○就其敗訴部分提起上訴 (戊○○就其餘損害
    賠償違約金10萬元、懲罰性違約金20萬元部分，未據聲明不
    服，已告確定)。並於本院聲明：1.原判決關於駁回伊第二
    項之訴部分廢棄。2.乙○○○應再給付伊170萬元及自95 年
    9月24日起至清償日止，按年息百分之5計算之利息，暨懲罰
    性違約金40萬元。3.對於乙○○○之上訴則聲明：上訴駁回
    。
二、乙○○○則抗辯：
  (一)系爭不動產原屬軍方所有，伊因軍眷身分復有合法長期使用
    之事實，符合85年2月5日公佈之國軍老舊眷村改建條例第3
    條第2項之原眷戶身分，並按同條例第5條之規定得享有優惠
    承購之權利，惟同條例第24條第1項規定：「由主管機關配
    售之住宅，除依法繼承者外，承購人自產權登記之日起未滿
    五年，不得自行將住宅及基地出售、出典、贈與或交換。」
    ，明文禁止處分（包含債權行為、物權行為），且參照該條
    例立法目的即可知悉，該強制規定禁止承購人自產權登記之
    日起未滿5年，不得有自行將住宅及基地出售、出典、贈與
    或交換等行為，是該條例所欲禁止的是行為本身而非履行期
    ，是系爭買賣契約因違反國軍老舊眷村改建條例第24條第1
    項及民法第73條之規定，自始當然確定無效。
  (二)伊為邊緣型之智能障礙，而成年人並無特別會突然造成智商
    降低之疾病原因存在，因此可以推測伊於95年6月間，智力
    亦大約在臨界智能範圍，並無太大變動。伊之成人心理年齡
    最高僅約略等同於國中一、二年級之學生，雖於日常生活中
    ，可以從事交易行為，惟就不動產之交易行為而言，實際上
    並無簽訂系爭「買賣契約書」之辨識能力。證人己○○雖曾
    證述：有向伊大略解釋買賣與認證之意義與效果等語，然對
    於伊身為邊緣型智能障礙患者，實際上是毫無意義的。原審
    以證人甲○○及己○○之證詞，作為伊於意思表示當時之精
    神狀態，應尚未達於精神錯亂程度之佐證。惟系爭契約之有
    效、無效，影響及於甲○○之取得佣金有無法律上之理由（
    或雖有法律上之原因，惟其後已不存在），於證人本身亦有
    直接之利害關係，難以期其於此情形下，仍能為據實、完整
    之證述。證人己○○雖與本案無直接之利害關係，惟本案訊
    問證人之事項，非僅涉及於證人執行業務當時，是否有保持
    客觀、公正之立場而已，並涉及證人於當時，是否曾深入觀
    察請求認證之當事人之一舉一動，及證人究竟有無專業之醫
    事訓練，足以判斷請求認證之當事人有無精神異常、智力低
    下之情形，而證人顯然欠缺此一專業知識與訓練。另依卷內
    之診斷證明書可資證明伊確實罹患有精神分裂症，而「精神
    分裂症」之症狀雖有多端，伊屬於其中之「慢性殘餘型精神
    分裂症」，因此，伊對於外界事物之理解能力固然已經退化
    ，卻因其症狀屬於「隱微」，旁人（特別是不具有醫事專訓
    練之人）無法察覺，而容易誤以為伊之精神狀態並無異常，
    故伊於行為時之精神狀態與締約能力，不適宜由非專業之人
    員加以判斷。然依桃園療養院鑑定之結果，足資證明伊對於
    系爭買賣契約的意義與法律效果，理解能力確實是有問題的
    ，自應認為系爭買賣契約對於伊係屬無效。
  (三)伊確有精神障礙與心智缺陷致辨識能力不足之情形存在，甲
    ○○與伊接觸之時間相當長，甲○○又早與眷村內之自治會
    長梁林玉蘭（為伊之老鄰居）熟識，甲○○於與伊接觸後，
    當能確知伊確有上開精神障礙與心智缺陷之情形存在。伊出
    售系爭住宅，事前並未與任何家人商討或提及此事，而甲○
    ○既未先與伊簽訂「委託銷售契約書」（約明仲介佣金之比
    例、委託之物件與委託銷售之期間等），凡此均與常情有違
    ，足見係事起突然。伊為年逾七旬之精神障礙與邊緣型智能
    障礙患者（於意思表示之時已73足歲），教育程度又不高，
    依一般情形，自會有且實際上需要家人之陪同與協助，始能
    完成簽約與買賣不動產之手續，甲○○身為經驗豐富之仲介
    ，當無不知之理。詎甲○○非但不予伊有任何同他人再行商
    量、審酌之機會，反急於將伊帶往民間公證人前簽約，造成
    既成事實，並刻意告知伊勿讓家人知悉此事，使得伊於全部
    過程中，完全欠缺家人之協助與保護。系爭不動產主建物面
    積為92.56平方公尺，附屬建物為11.08平方公尺，公共使用
    部分66.46平方公尺 (36321.26×183/100000＝66.46)，合
    計170.1平方公尺約51.54坪，兩造於約定買賣價金時，戊○
    ○僅以建物專有部分28坪作為計價標準，且並未告知系爭不
    動產礙於相關法令5年內不得出售，若有違法恐喪失配住權
    利，復利用伊之特殊心理精神狀態，已使其無法做出正確之
    判斷；伊已於95年8月11日援引民法第92條規定，以存證信
    函通知戊○○為撤銷之意思表示。甲○○所圖得之不法利益
    為仲介佣金，而其為戊○○圖得之不法利益，則為對於伊「
    系爭房屋之交付與所有權移轉請求權」，或係依戊○○本所
    預期之「債務不履行損害賠償與違約金請求權」，戊○○之
    意圖未必在真正取得伊之交付與移轉系爭不動產，而有可能
    戊○○即欲在取得伊之「債務不履行損害賠償或違約金」，
    此有戊○○於95年8月3日寄發予眷服處項端少校之存證信函
    中，要求眷服處暫勿交屋予伊可證。本案中，關於買賣手續
    之辦理、金額之洽定，甚至協助處理伊之搬家手續等，甲○
    ○之介入程度，均較戊○○為深；復依甲○○與戊○○於本
    案之前，即具有長久之合作關係，於本案中，戊○○甚至無
    法提出給付仲介金予甲○○之具體證明，該二人於買賣成立
    前，甚至未如一般常情書立有「委託購買契約」，均足見戊
    ○○與甲○○二人之關係匪淺，是甲○○顯非單純之居間人
    ，而應已達代理人或履行輔助人之程度，則戊○○就甲○○
    之準詐欺行為，自亦應負責。按民法第92條第1項前段，雖
    未明文包含刑法「準詐欺」之情形在內，解釋上自應包含於
    其內。縱認甲○○非為戊○○之代理人或履行輔助人，且認
    二者間並非共同侵權行為人，則伊主張依上開事實，戊○○
    對於甲○○之侵權行為，亦屬明知或可得而知，伊仍得依民
    法第92條第1項但書之規定，主張得撤銷受詐欺所為之意思
    表示。
  (四)縱認伊之意思表示並非無效或不得撤銷，原審酌定之損害賠
    償金與違約金亦屬過高。事實上，戊○○至多僅受有「伊應
    交屋而未交屋」至「雙方解除契約之日止」期間內，無法使
    用、收益系爭房屋之相當於租金之損害賠償。惟實際上，系
    爭房屋係於95年8月15日，始由國防部辦理交屋手續予伊，
    縱欲依約將該屋轉交予戊○○使用，亦非於其後不可。而依
    戊○○主張之95年8月17日發函，於函到7日後解約之事實，
    戊○○所受有之無法使用系爭房屋之相當於租金之損害，至
    多僅有約10日，其損害賠償金，至多約僅為數千元。另按懲
    罰性之違約金是否過高，似應參酌損害賠償之金額及債務人
    違約之情形與主觀之責任要素。前者，在避免債權人除已可
    取得之損害賠償外，過度獲得超過其實質上應得之利益；後
    者，則應考量債務人之違約是否具有惡意存在。本件如前所
    述，戊○○實際上所受之損害，約僅有數千元，伊之所以拒
    絕履約，更係在身有精神障礙與心智缺陷，卻於整個締約過
    程中，全然欠缺家人之協助與保護之最後結果下，所為不得
    不然之選擇，換作任何他人，相信均無法甘心接受必須將自
    宅拱手讓人之結果，特別是在戊○○與甲○○，於整個買賣
    過程中，已處處顯現諸多並非光明正大之處，縱使認為其依
    約仍應給付懲罰性違約金，能予以酌減至最低。且戊○○並
    未提出，其如何依已定之計劃或契約，已準備將系爭房屋轉
    售予他人，並可獲得多少具體利潤之證據，徒以系爭房屋周
    邊房價之行情，主張伊獲利多少，其則損害多少云云，自與
    民法第216條規定不符。另買受人所支付之仲介費用，不能
    認屬因出賣人「債務不履行」所生之損害，債務不履行與所
    生之損害賠償，應具有相當之因果關係。戊○○所支付予甲
    ○○之仲介費，係無論伊有無債務不履行之行為，均應支付
    ，足見戊○○所支付之仲介費，與伊之是否履行契約間，根
    本毫無關連。且仲介費用屬於雙方締約過程中所生之費用，
    而非雙方履行過程中所生之費用，縱有損害賠償之問題，性
    質上亦應歸屬於「信賴利益」而非「履行利益」之損害賠償
    ，不應在「債務不履行」之損害賠償之列。況戊○○實際上
    應未支付甲○○或住商不動產新店中正加盟店任何佣金，甲
    ○○與丁○○所證均屬偽證等語。並於本院聲明：1.原判決
    不利於伊之部分廢棄。2.上開廢棄部分，戊○○在第一審之
    訴及假執行之聲請均駁回。3.對於戊○○之上訴則聲明：上
    訴駁回。
三、戊○○主張兩造於95年6月30日就系爭不動產簽訂買賣契約
    ，約定買賣總價金為950萬元，其並已支付價金230萬元。嗣
    其於95年8月17日寄發存證信函予乙○○○請求履行契約，
    詎乙○○○逾7日未依約履行，其乃解除系爭買賣契約等情
    ，業據提出系爭不動產買賣契約書影本一份、存證信函及回
    執影本等件為證（見原審卷一第4頁至第9頁）。乙○○○對
    於上開買賣契約、存證信函之真正，及收受230萬元之事實
    ，並不爭執，惟以前揭情詞置辯。是本件所應審酌者厥為：
    系爭買賣契約是否違反國軍老舊眷村改建條例第24條第1項
    之規定而無效？乙○○○於簽訂系爭買賣契約時，是否係在
    無意識或精神錯亂中所為？乙○○○以意思表示錯誤及受詐
    欺為由，撤銷系爭買賣契約之意思表示有無理由？系爭買賣
    契約是否經戊○○合法解除？戊○○請求之違約金是否過高
    ？茲分述如下：
  (一)查系爭不動產係因乙○○○具軍眷身分並有合法長期使用事
    實，符合85年2月5日公佈之國軍老舊眷村改建條例第3條第2
    項之原眷戶身分，並按同條例第5條之規定得享有優惠承購
    權利之事實，為兩造所不爭執。依該條例第24條第1項雖規
    定：「由主管機關配售之住宅，除依法繼承者外，承購人自
    產權登記之日起未滿五年，不得自行將住宅及基地出售、出
    典、贈與或交換。」，惟按以不能之給付為契約標的者，其
    契約為無效。但其不能情形可以除去，而當事人訂約時並預
    期於不能之情形除去後為給付者，其契約仍為有效。民法第
    246條第1項定有明文。本件系爭買賣契約第6條約定「...
    承辦單位或依法令規定准許且可移轉時，乙方（即乙○○○
    ）即應將產權移轉甲方（即戊○○）... 」，是兩造於簽訂
    系爭買賣契約時，已預期並約定於不能移轉之情形除去後，
    始為所有權移轉登記，依上開民法第246條第1項但書規定，
    系爭買賣契約仍屬有效。雖系爭買賣契約書附註第2項記載
    ：「二、產權登記完畢時，權狀由承辦單位核發給乙方後，
    雙方應於30日內辦理產權移轉，雙方絕無異議。」等語，惟
    解釋意思表示，應探求當事人之真意，不得拘泥於所用之辭
    句，民法第98條定有明文。本件系爭買賣契約第6條與附註
    第2項之文字均非手寫，且戊○○主張該附註第2項之真意應
    指系爭不動產得移轉時，乙○○○應於30日內辦理產權移轉
    ，參諸戊○○於95年8月17日所發存證信函催告乙○○○履
    約之內容，亦僅依系爭買賣契約第4條第1項約定，請求乙○
    ○○將系爭不動產交付使用收益，並未請求乙○○○辦理所
    有權轉登記，足徵本件應有民法第246條第1項但書規定之適
    用。故乙○○○辯稱系爭買賣契約因違反國軍老舊眷村改建
    條例第24條第1項之強制規定，應屬無效云云，自非可採。
  (二)乙○○○簽立系爭買賣契約是否係在無意識或精神錯亂中所
    為：
  1.按民法第75條規定：「無行為能力人之意思表示，無效；雖
    非無行為能力人，而其意思表示，係在無意識或精神錯亂中
    所為者亦同。」。乙○○○抗辯：其於95年6月30日與戊○
    ○簽立系爭買賣契約時，係處於精神耗弱狀態，依民法第75
    條後段之規定，其意思表示無效等情，固據提出全民健康保
    險證明卡影本、桃園療養院診斷證明書影本、中華民國身心
    障礙手冊影本、桃園療養院心理衡鑑摘要影本、全民健康保
    險重大傷病證明申請書影本、板橋中興醫院精神鑑定報告書
    影本、原法院95年度禁字第430號民事裁定影本（見原審卷
    一第124頁、第125頁、第136頁、第132頁、第194頁、第196
    頁、第430頁）各一紙為證。惟查，乙○○○所提上開證物
    ，均係於系爭買賣契約簽立後始作成，尚無法資以證明乙○
    ○○簽立系爭買賣契約當時之精神狀態為精神耗弱。又原審
    函請就乙○○○宣告禁治產事件為鑑定之板橋中興醫院鑑定
    醫師，請其依據專業及臨床經驗研判，並參照乙○○○前開
    宣告禁治產事件於95年12月22日進行精神鑑定時之精神狀況
    表現，鑑定乙○○○95年6月30日之精神狀況等事項，經該
    院函覆稱：乙○○○於95年12月22日至該院做精神鑑定，判
    定「精神耗弱」，無法正確處理任何事務，惟就乙○○○95
    年6月30日之精神狀況等則該院無法回答，有該院96年10月
    22 日九十六中醫總字第96264號函附卷可參（見原審卷二第
    138 頁）。此外，乙○○○無法舉證證明其於95年6月30日
    簽立系爭買賣契約係在無意識或精神錯亂中所為，自難認其
    抗辯為真實。
  2.另依證人即仲介系爭買賣之甲○○於原審到庭結證稱：「被
    告 (即乙○○○)是經訴外人王榮隆介紹去桃園龜山鄉陸光
    新村參觀房子，健華新城的28坪型的房子比較值錢（賣950
    萬元），可以到陸光新城買二戶30坪型房子（一戶買360 萬
    元），尚有餘額200萬元，被告跟我說他要賣掉健華的房子
    來買陸光的房子，賣健華的房子我向被告收取仲介費30 萬
    元，被告要求陸光二村30坪型贈送廚具跟全室12盞燈及熱水
    器，並幫他加寬神桌後面的牆，這些都有送，被告現住陸光
    二村，被告購買陸光二村之前，我們有去台中簽陸光新城的
    房子合約沒成，被告的神智正常，在賣健華新城的房子時，
    原告出價930萬元，被告要求加價，我們有加價，有合約依
    據，簽約時有公證官、代書、兩名證人共同見證，在買陸光
    新城時，也有公證人、代書、我本人也在場見證，我是任職
    住商仲介公司，受客戶原告戊○○的委託去買被告的房子。
    」、「當時簽約時有文和新村自治會的會長，住商的代書、
    店長、公證官、我本人在場。我們簽約之後大家都很愉快，
    去吃飯由買方請客。簽約當日就付支票230萬元，之後就沒
    有履約，簽約時被告乙○○○有跟在場的人公證官、代書、
    兩名證人表示她每月只有五千元生活費，女兒不管她，神桌
    也不讓他擺在健華新城的房子，簽約時原告及自治會的會長
    都有跟被告講如果不賣的話可以不要簽約，我當時覺得她很
    正常，被告是一個人獨居，自治會會長是被告村子裡的會長
    ，被告從板橋搬到陸光二村（龜山）的搬家費也是我出的，
    被告只有買一間房子360萬元，尚餘590萬元，簽約時被告有
    去陸光二村看過好幾次覺得滿意，她才會賣掉健華的房子，
    陸光與健華都一樣，都是五年後才能過戶，被告買陸光只花
    160萬元，權狀六個月下來再給四成的價款，尾款等5年後才
    付款，健華的房子現在被告的女兒在住，被告現在住陸光，
    被告的女兒有跟我們講健華的房子不要賣。」等語（見原審
    一第115頁至116頁）。公證系爭買賣契約之公證人己○○於
    原審亦到庭結證稱：「本件買賣契約是我認證沒錯。兩造認
    證時有親自到場，當時對談時被告沒有問題，我有核對兩造
    當事人的身分，我有告訴被告認證後就不能反悔，告訴被告
    要仔細的看，及買賣的重要內容我都有告訴被告，買賣的標
    的物，每期價金交付方式及價款總額，認證主要是要確認兩
    造的身分及兩造當事人在契約上的簽名是否真正，當時我有
    再與被告作確認契約內容，當時見證人有沒有在場我不清楚
    ，因為他們沒有提出證件，我與被告交談時他沒有精神恍惚
    或不了解我的意思，她的表達能力也沒有問題，我有聽到被
    告跟別人說，我如果賣房子我女兒會不會怪我，我聽了這句
    話後有再問一次被告要不要賣房子，被告說她願意賣房子，
    所以我才幫被告作認證，當時她女兒沒有陪同到場。」、（
    問：當天作文書認證的時間？知否被告不識字？有無告知原
    證九的授權書內容，預告登記、信託登記及設定抵押？）證
    人己○○答：「約30分鐘。我不知道被告不識字。我有拿授
    權書問當事人授權書上的內容是否屬實，兩造都同意屬實。
    我沒有向被告說具體的授權書的內容，授權書的具體內容也
    不是公證人製作的，我沒有向被告說五年內不得出售房子的
    事情。」（問：所有公證書上的簽名是否被告親自簽名？）
    證人己○○答：「是。買賣契約認證及授權書的公證都是兩
    造當事人在我面前親自簽名蓋章。」等語（見原審卷一第14
    9頁至151頁），足徵乙○○○於簽立系爭買賣契約時之精神
    狀態並無異常，洵堪認定。是乙○○○辯稱其係於無意識或
    精神錯亂中簽立系爭買賣契約，其意思表示無效云云，自不
    足採。
  (三)乙○○○以意思表示錯誤及受詐欺為由，撤銷系爭買賣契約
    之意思表示有無理由？
  1.按民法第88條第1、2項規定：「意思表示之內容有錯誤，或
    表意人若知其事情即不為意思表示者，表意人得將其意思表
    示撤銷之。但以其錯誤或不知事情，非由表意人自己之過失
    者為限。」、「當事人之資格或物之性質，若交易上認為重
    要者，其錯誤，視為意思表示內容之錯誤。」。另民法第92
    條第1、2項規定：「因被詐欺或被脅迫而為意思表示者，表
    意人得撤銷其意思表示。但詐欺係由第三人所為者，以相對
    人明知其事實或可得而知者為限，始得撤銷之。」、「被詐
    欺而為之意思表示，其撤銷不得以之對抗善意第三人。」是
    因意思表示內容錯誤，或被詐欺或脅迫而為意思表示者，表
    意人固得撤銷其意思表示，惟主張意思表示內容有錯誤，或
    被詐欺、脅迫而為表示之當事人，應就此項事實負舉證之責
    任。（最高法院44年台上字第75號判例要旨參照）。
  2.乙○○○辯稱：戊○○與訴外人甲○○二人利用其未諳房地
    銷售，故意隱匿重大交易訊息，構成詐欺行為，其自得撤銷
    意思表示，另系爭不動產主建物面積為92.56平方公尺，附
    屬建物為11.08平方公尺，公共使用部分66.46平方公尺，合
    計170.1平方公尺（約51.54坪），戊○○於約定買賣價金時
    ，僅以建物專有部分28坪作為計價標準，且並未告知系爭建
    物礙於相關法令5年內不得出售，若有違法恐喪失配住權利
    ，復利用其特殊心理精神狀態，已使無法做出正確之判斷，
    乃於95年8月11日依民法第92條發函戊○○，為撤銷之意思
    表示通知等情，固據提出巨鼎博達法律事務所95年8月11日
    95 中律字第095081號函影本及回執影本（見原審卷一第34
    頁至第38頁）為證。惟查，依國軍老舊眷村改建配售坪型辦
    法第2條定：「配售及價售住宅坪型，以住宅之室內自用面
    積為準，不包括共同使用部分及陽台面積，區分如下：一、
    三十四坪型配售將官級原眷戶。二、三十坪型配售校官級原
    眷戶。三、二十八坪型配售尉官、士官級原眷戶。四、二十
    六坪型價售違占建戶。五、十二坪型依前四款對象，其屬鰥
    寡無依者申請配（價）售之。」，可知軍方係以上開方式作
    為配售型號。觀之系爭買賣契約書第1條記載買賣標的物為
    ：「坐落於台北縣板橋市○○路○段『健華營區改建基地』
    眷宅，28坪型板橋市○○路○段309巷16號12樓（含車位）
    土地持份及房屋坪數以權狀登記為準」（見原審卷一第4頁
    ）。是上開系爭買賣契約書關於「28坪型」之文字，僅係軍
    方配售型號之記載，並非系爭買賣房屋面積之記載，故乙○
    ○○辯稱戊○○於約定買賣價金時僅以建物專有部分28坪作
    為計價標準，自不足採。至乙○○○是否不知系爭不動產5
    年內不得出售等相關法令規定而簽立系爭買賣契約，乃屬其
    意思表示之動機有無錯誤之問題，與民法第88條之規定，係
    指意思表示之內容或表示行為有錯誤者有別（最高法院51年
    台上字第3311號判例要旨參照），乙○○○自不得以此為由
    撤銷其意思表示。另乙○○○又辯稱：戊○○夥同甲○○等
    人利用其年邁不識字且智力功能屬臨界智能範圍之特殊情形
    而詐騙一節，並未能提出證據證明渠等有施用詐術之情形，
    自不能僅因乙○○○年邁、智力退化，而推認其簽立系爭買
    賣契約係受戊○○所詐欺。因此，乙○○○抗辯其得以其意
    思表示錯誤及受詐欺為由，撤銷訂立系爭買賣契約之意思表
    示，亦屬無據。
  (四)按契約當事人之一方因他方遲延給付而催告其履行時，倘同
    時表明如於期限內不履行即解除契約，即係於催告之同時，
    表示附有停止條件之解除契約之意思表示，倘他方當事人未
    依限履行，則停止條件成就，解除契約之意思表示發生效力
    ，毋須另為解除契約之意思表示。（最高法院86年度台上字
    第2012號裁判要旨參照）；又系爭買賣契約書第4條第1項約
    定：「雙方簽訂買賣契約後，乙方（即乙○○○）應即現狀
    交予甲方（即戊○○）使用收益。」，第6條第2項約定：「
    若乙方違約不賣、或不履行、或不移交買賣標的，經甲方通
    知逾七日仍不履行時，甲方得解除本契約，解約時乙方應將
    所收款項加倍返還甲方，如甲方另有損害，乙方應賠償甲方
    一切損害」，第10條約定：「雙方之任何一方若有違反以上
    任一條款，願給對方懲罰性違約金參佰萬元整」。經查，系
    爭不動產於95年6月30日兩造簽立系爭買賣契約後，乙○○
    ○迄未交付戊○○占有使用之事實，為乙○○○所不爭執。
    而戊○○乃於95年8月17日以存證信函通知乙○○○，請求
    乙○○○於函到7日內交屋，否則即以該存證信函為解除契
    約之意思表示通知，乙○○○已於95年8月18日收受該存證
    信函，此有存證信函及回執影本附卷可證（見原審卷一第7
    頁至第9頁）。核諸首揭說明，乙○○○逾期未依約履行，
    則停止條件成就，戊○○解除契約之意思表示已發生效力，
    是系爭買賣契約已經戊○○合法解除，洵堪認定。
  (五)次按定金，除當事人另有訂定外，契約因可歸責於受定金當
    事人之事由，致不能履行時，該當事人應加倍返還其所受之
    定金。民法第249條第3款固有明文。經查，戊○○既因乙○
    ○○未於期限內依約履行而違約乃先取得契約解除權，並已
    合法解除系爭買賣契約，已如前述，然乙○○○僅係給付遲
    延，而非給付不能，戊○○自不得依民法第249條第3款規定
    ，請求乙○○○加倍返還原收受之定金230萬元，是戊○○
    依民法第249條第3款規定，請求乙○○○給付230萬元部分
    ，洵屬無據。再按約定之違約金額過高者，法院得減至相當
    之數額，民法第252條亦有明文，不問其作用為懲罰性抑為
    損害賠償之預定，均有其適用。又違約金之約定是否過高，
    應依違約金係屬於懲罰之性質或屬於損害賠償約定之性質而
    有不同。若屬前者，應依一般客觀事實、社會經濟狀況及當
    事人所受損害情形，以為酌定標準；若為後者，則應依當事
    人實際上所受損失為標準，酌予核減。本件乙○○○抗辯：
    戊○○請求加倍返還之定金230萬元及懲罰性違約金40萬元
    顯屬過高，請求酌減等語。經查：
  1.就戊○○依系爭買賣契約第6條第2項約定，請求乙○○○給
    付230萬元部分：依系爭買賣契約第6條第2項約定：「若乙
    方違約不賣、或不履行、或不移交買賣標的，經甲方通知逾
    七日仍不履行時，甲方得解除本契約，解約時乙方應將所收
    款項加倍返還甲方，如甲方另有損害，乙方應賠償甲方一切
    損害」，是該加倍返還已付價金之約定，應屬損害賠償性質
    之違約金約定。按解除權之行使，不妨礙損害賠償之請求。
    民法第260條定有明文。系爭買賣契約雖經解除，仍不妨礙
    戊○○損害賠償請求權之行使；又當事人約定之違約金過高
    者，法院得依民法第252條規定，酌減至相當之數額，然是
    否相當，應依當事人實際上所受損失為標準。戊○○主張系
    爭不動產之價格與乙○○○自己所陳報之仲介商出售價格有
    將近200萬元之價差，而此200萬元即為系爭買賣契約之履行
    利益及期待利益範圍，因此，其請求230萬元並未過高等情
    。惟查，系爭不動產之價值於兩造簽定系爭買賣契約後，縱
    有增加或貶損，亦係因市場交易價值之浮動所致，與乙○○
    ○之債務不履行非同一事實，並無相當因果關係，自非屬債
    務不履行所生損害；且依系爭買賣契約第6條約定及國軍老
    舊眷村改建條例第24條第1項規定，系爭買賣契約於戊○○
    解除當時，依約本尚無權請求乙○○○履行移轉所有權登記
    之義務。戊○○以系爭不動產現今市價已超過1,150萬元，
    價差至少200萬元部分為其履行利益，自屬無據。戊○○又
    主張：如乙○○○依系爭買賣契約第4條第1項約定，於簽約
    後依現狀將系爭房地交予其使用收益，則依每月2萬5千元租
    金計算，其亦受有近6個月計15萬元租金損失等情。惟按損
    害賠償，除法律另有規定或契約另有訂定外，應以填補債權
    人所受損害及所失利益為限。依通常情形，或依已定之計劃
    、設備或其他特別情事，可得預期之利益，視為所失利益。
    民法第216條亦有明文。戊○○並未提出證據證明其依通常
    情形，或依已定之計劃、設備或其他特別情事，具有客觀之
    確定性，可得預期有上開利益，是其此部分主張，亦不足採
    。爰本院認戊○○此部分請求，應酌減為50萬元始為相當。
  2.戊○○以系爭買賣契約第10條約定，其得請求乙○○○給付
    300萬元之懲罰性違約金，其因系爭買賣支付仲介費70萬元
    予甲○○，而受有70萬元之損失，惟本件僅先請求50萬元之
    懲罰性違約金，其餘暫先保留等語。然證人甲○○於95年11
    月24日到庭僅證稱其有收到乙○○○之仲介費30萬元，並未
    證稱有收受戊○○交付之仲介費用（見原審卷一第115頁）
    。至戊○○主張用以支付仲介費之票號CF0000000號、
    CF0000000號支票2紙，經向台北市第五信用合作社函查結果
    ，僅其中票號CF0000000號，面額40萬元之支票一紙，於95
    年7月4日經甲○○提兌，此有台北市第五信用合作社96年12
    月14日北市五信社中字第225號附卷可參（見原審卷二第222
    頁），然上開支票縱係存入甲○○帳戶內，亦不能證明該支
    票係用以給付甲○○系爭買賣之仲介費用。另證人丁○○雖
    於97年4月24日本院準備程序時到庭證稱，其確有自戊○○
    處收受系爭買賣仲介費30萬元云云，惟戊○○於原審始終未
    能證明此30萬元之去處，迄至本院審理時，始由證人丁○○
    到庭證明，且戊○○於原審曾具狀以見證人之身分請求傳訊
    證人丁○○ (見原審卷一第123頁)，根本未提及該證人有收
    受仲介費用一節，是證人丁○○於本院之證詞，尚難資為有
    利於戊○○之認定。故戊○○主張其所受損害為70萬元，自
    不足採。爰本院審酌一般客觀事實，社會經濟狀況及乙○○
    ○若能如期履行債務，戊○○可得享受之一切利益的情狀，
    認戊○○請求乙○○○給付50萬元之懲罰性違約金確屬過高
    ，應酌減為10萬元始為相當。
四、綜上所述，戊○○依系爭買賣契約第6條第2項，請求乙○○
    ○給付50萬元，及自起訴狀繕本送達乙○○○之翌日即95年
    9月24日起至清償日止，按年息百分之5計算之利息；暨依系
    爭買賣契約第10條，請求乙○○○給付懲罰性違約金10萬元
    ，為有理由，應予准許；逾此部分之請求，為無理由，不應
    准許。原審判命乙○○○應給付戊○○60萬元，及其中50萬
    元自95年9月24日起至清償日止，按年息百分之5計算之利息
    ；並駁回戊○○其餘之訴，經核並無違誤。兩造各就其敗訴
    部分上訴，指摘原判決不當，求予廢棄改判，均為無理由，
    均應駁回其上訴。
五、本件事證已臻明確，兩造其餘之攻擊或防禦方法，經本院審
    酌後均認與本件之結論無涉，茲不再一一論列，併予敘明。
六、據上論結，本件上訴均為無理由，依民事訴訟法第449條第2
    項、第78條，判決如主文。
中    華    民    國    98    年    6     月    2     日
                    民事第十三庭
                        審判長法  官  黃騰耀
                              法  官  周舒雁
                              法  官  陳姿岑
正本係照原本作成。
乙○○○不得上訴。
戊○○如不服本判決，應於收受送達後20日內向本院提出上訴書
狀，其未表明上訴理由者，應於提出上訴後20日內向本院補提理
由書狀（均須按他造當事人之人數附繕本）上訴時應提出委任律
師或具有律師資格之人之委任狀；委任有律師資格者，另應附具
律師資格證書及釋明委任人與受任人有民事訴訟法第466條之1第
1項但書或第2項（詳附註）所定關係之釋明文書影本。
中    華    民    國    98    年    6     月    3     日
                              書記官  黃慶霽
附註：
民事訴訟法第466條之1（第1項、第2項）：
對於第二審判決上訴，上訴人應委任律師為訴訟代理人。但上訴
人或其他法定代理人具有律師資格者，不在此限。
上訴人之配偶、三親等內之血親、二親等內之姻親，或上訴人為
法人、中央或地方機關時，其所屬專任人員具有律師資格並經法
院認為適當者，亦得為第三審訴訟代理人。


司法院資訊處製作；財團法人民間司法改革基金會備份。
